---
title: "Inferência Bayesiana usando R"
header-includes:
- \usepackage[T1]{fontenc}
- \usepackage[utf8]{inputenc}  
- \usepackage {amsmath}
-  \usepackage{setspace}\singlespacing
-  \usepackage{setspace}\singlespacing
output:
  pdf_document: default
  html_document:
    df_print: paged
  word_document: default
fig_width: 10
fontsize: 12pt
geometry: margin=0.75in
fig_height: 6
classoption: a4paper
---
\newpage

```{r setup, include=FALSE}
knitr::opts_chunk$set(echo = TRUE)
```

## 1. Exemplo 1. Intervalo para proporção

Suponha que estamos interessados em construir  um intervalo de confiança para a proporção $p$ de pessoas não favoráveis a uma nova linha de metrô em São Paulo. Uma empresa contratada obteve respostas de $n=400$ e estimou que $\hat{p}=0,30$. Como podemos fazer inferência acerca de 
$p$ sob enfoque clássico e bayesiano?

A seguir apresentamos o  código do exemplo 1 mostrado nos slides


### 1.1 Solução Clássica

```{r}
rm(list=ls(all.names = T))
n=400
pbarra=0.3
#nivel de confiança
alfa=0.05
z=qnorm(1-alfa/2)
z
#Intervalo de confiança
varpbarra=pbarra*(1-pbarra)/n
#limite superior
pbarra-z*sqrt(varpbarra)
#limite superior
pbarra+z*sqrt(varpbarra)
```

Podemos concluir, com um nível de confiança de 95%, que a proporção  de pessoas não favoráveis a uma nova linha de metrô em São Paulo se encontra em aproximadamente um intervalo entre 26 e 35%.

### 1.2 Solução Bayesiana


```{r}
#hyperparametros da priori
mu=0.35
sigma2=0.01
a=-mu*(sigma2+mu**2-mu)/sigma2
a
b=(sigma2+mu**2-mu)*(mu-1)/sigma2
b
psim=seq(0,1,0.01)
dpsimpriori=dbeta(psim,a,b)
plot(psim,dpsimpriori,ylim=c(0,18), col="blue",pch=12,lty=2,type = "l", lwd=2,
     xlab="p",ylab="densidade de p" )
#posterior exata
apos=127.6125
bpos=294.375
dpsimposteriori=dbeta(psim,apos,bpos)
lines(psim,dpsimposteriori,col="black",pch=18,lty=1, type = "l",lwd=2)
legend(0.6, 5, legend=c("Priori", "Posteriori"),
       col=c("blue", "black"), lty=1:2, cex=0.8)
#medidas a posteriori
library(psych)
mediapost=apos/(apos+bpos)
varpost=mediapost*(1-mediapost)/(1+apos+bpos)
mediapost;varpost
#intervalo de credibilidade
qbeta(0.025,apos,bpos); qbeta(0.975,apos,bpos)

```

A média a pósteriori é $0,30$. Os percentis do intervalo de credibilidade
 são $P_{97,5}=0,35$, $P_{2,5}=0,26$ então a probabilidade
de estar entre $0,26$ e $0,35$ é de $90\%$.


## 2. Regressão Normal: Dados de prestigio 

No tópico de Análise de Regressão se chegou a um modelo final para os dados de prestigio. Qual é a solução bayesiana alternativa para estes
dados?.

Os dados podem ser lidos da seguinte forma.

```{r}
rm(list=ls(all.names = T))
## Leitura dos dados
library(rstudioapi)
# Para fixar o diretório de trabalho como diretório fonte:
setwd(dirname(rstudioapi::getActiveDocumentContext()$path))
dados1 <- read.csv("Prestigio.csv")
dim(dados1)
head(dados1)
str(dados1)
names(dados1)
```

Para os dados as seguintes considerações foram adotadas:

- Implementa o modelo de regressão linear múltipla com todas as variáveis explicativas do conjunto de dados Prestigio. 
- Use blue collar como a categoria de referência para a variável “type”, 
- centralize as variáveis quantitativas, subtraindo-as de sua média amostral e não considere interação entre variáveis.
- Exclua os casos (toda a linha) nos quais a informação da variável “type” está faltando. 

O código correspondente é o seguinte

```{r}
## Transformação dos dados
dados1=na.omit(dados1)
attach(dados1)
library(fastDummies)
typed=dummy_cols(type)
head(typed)
dados1$d_prof=typed$.data_prof
dados1$d_wc=typed$.data_wc
dados1$income=income-mean(income)
dados1$education=education-mean(education)
dados1$women=women-mean(women)
head(dados1)
```

Assim das 102 observações o modelo final está baseado em  98 casos com ocupações com dados completos.

Para os dados foi proposto um processo de seleção de variáveis explicativas pelo método backward (manualmente, eliminando cada variável, com base no $valor-p$ foi teste de sua significância no modelo), considerando um nível de significância de 5%.  Assim, o modelo final para predizer o prestígio (prestige) de uma ocupação do tipo profissional considera como
covariadas 
- a) o tempo médio de educação (education), 
- b) a renda média (income)
-  c) a variável categórica correspondente ao tipo professional (d_prof). 

O modelo final proponhe uma interação entre a renda média e o fato de ser profissional ou não,

A seguir mostramos a solução clássica e bayesiana. No caso bayesiano consideramos duas alternativas
usando os pacotes $\rm{arm} e $\rm{INLA}$ (os quais precisam ser instalados previamente)


```{r}
# Modelo final, apenas com as variáveis que foram significativas
# classica
rlclas=glm(prestige~ income*d_prof+education,data=dados1)
summary(rlclas)
# bayesiana
install.packages("arm")
library(arm)
rlbay1=bayesglm(prestige~ income*d_prof+education,data=dados1)
summary(rlbay1)
install.packages("INLA",repos=c(getOption("repos"),INLA="https://inla.r-inla-download.org/R/stable"), dep=TRUE)
library(INLA)
rlbay2=inla(prestige~ income*d_prof+education,data=dados1)
summary(rlbay2)
```


Os resultados mostram a proximidade na estimativa dos coeficientes de regressão entre a solução bayesiana e clássica. As pequenas diferenças se baseam nas prioris consideradas por default nestes pacotes

Nos podemos observar que há uma alta variabilidade no coeficiente
de regressão associado com professão que pode ser pesquisada posteriormente.
Na análise de resíduos de pearson bayesiano nos identificamos algumas observações que fogem do ajuste.



De acordo com o manual correspondente, no $\rm{arm}$ se usam distribuições a priori t de Student para os coeficientes
de regressão. No caso do $\rm{INLA}$ se usa prioris nomais para estes coeficientes.


A seguir mostramos algumas saídas que podem ser obtidas para o caso bayesiano
usando $\rm{arm}$



```{r}
# usando arm
coefplot(rlbay1)
y.hat <- fitted(rlbay1)
u <- resid(rlbay1)
sigma <- sigma.hat(rlbay1)
residual.plot(y.hat, u, sigma)
```



## 2. Regressão Binária: Dados de doença coronária 

### 2.1 Os dados
Dados de doença coronária segundo diferentes variáveis (EGC). 
Dados na forma binária.
Os dados deste exemplo correspondem aos dados coronary 
apresentado na seção 8.5 do livro de Stokes, Davis e Koch (2000) página 212. 
Adicionalmente eles são mostrados no Exemplo 1 da seção
7.3.1 de Giolo (2017). O arquivo com os dados estão disponíveis  para SAS em 
<http://support.sas.com/rnd/app/stat/cat/edition3/samples/chapter8.html> e
<http://www.uel.br/pessoal/silvano/Dados/chd4a.txt>

O arquivo contém as seguintes informações de 78 avaliados no estudo:
dc:   doença coronária com valores 1:Tem e 0:Não tem.
sexo: com valores 1:Masculino e  0:Feminino
ecg:  Nível de gravidade no exame do eletrocardiograma
0:nível baixo, 1:nível médio, 2:nível alto.
idade: Idades entre 28 e 63 anos.

Analise os dados e identifique quais fatores influenciam na doença coronária. 
Adicionalmente,se o pacote R e calcule a estatística de Hosmer-Lemeshow 
para avaliar o ajuste do modelo.



```{r}
dados2 <- read.csv("ECG.csv")
head(dados2)
tail(dados2)
str(dados2)
names(dados2)

# Criando classes de acordo com a idade
with(dados2, min(idade))
with(dados2, max(idade))
attach(dados2)

#-----------
# Gráficos -
#-----------
par(mai=c(1.2, 1.3, .5, .5))

plot(dac ~ idade, xlab='idade (anos)', ylab='Doença', las=1, type='p',  
     pch=19, col='blue', bty='l')

```


### 2.2 Regressão Logística Frequentista e Bayesiana


```{r}
#classico
mod.1 <-glm(dac ~ sexo+ ecg+ idade, data=dados2, 
           family=binomial(link = "logit"))
anova(mod.1, test='Chisq')
summary(mod.1)
#bayesiano com arm
library(arm)
mod.2 <-bayesglm(dac ~ sexo+ecg+idade, data=dados2, 
           family=binomial(link = "logit"))
anova(mod.2, test='Chisq')
summary(mod.2)
#bayesiano com INLA
install.packages("INLA",repos=c(getOption("repos"),INLA="https://inla.r-inla-download.org/R/stable"), dep=TRUE)
library(INLA)
mod.2alt=inla(dac ~ sexo+ecg+idade, family='binomial', control.family=list(link='logit'),data=dados2)
summary(mod.2alt)
```


### 2.3 Comparando os coeficientes de regresssão 

A seguir comparamos os coeficientes encontrados nos diferentes pacotes

```{r}
#classico 
mod.1$coefficients
#bayesiano arm
mod.2$coefficients
#bayesiano INLA 
mod.2alt$summary.fixed
```


Os resultados mostram a proximade na estimativa dos coeficientes de regressão entre
a solução bayesiana e clássica. As pequenas diferenças se baseam nas prioris consideradas por default nestes pacotes


De acordo com o manual correspondente, no $\rm{arm}$ se usam distribuições a priori t de Student para os coeficientes
de regressão. No caso do $\rm{INLA}$ se usa prioris nomais para estes coeficientes.


A seguir mostramos algumas saídas que podem ser obtidas para o caso bayesiano
usando $\rm{arm}$



### 2.4 Analise preditivo usando curva ROC e ENVELOPE

####  Analise preditivo usando curva ROC

Nós podemos usar nossos resultados clássicos e bayesianos para obter a curva ROC do modelo ajustado. 
A seguir mostramos o código correspondente para ambos casos.

```{r}
# ROC usando a saida classica
if(!require(Epi)) install.packages("Epi",repos = "http://cran.us.r-project.org")
require(Epi)
ROC(form=dac~sexo+idade+ecg,plot="ROC")

```


```{r}
# ROC usando a saida bayesiana
if(!require(ModelGood)) install.packages("ModelGood", repos="http://R-Forge.R-project.org");
require(ModelGood)
mod.2roc<-Roc(mod.2)
plot(mod.2roc,auc=TRUE)
```

####  Envelope usando saída bayesiana


Nós podemos usar nossos resultados clássicos e bayesianos para obter o envelope do modelo
ajustado. 
A seguir mostramos o código correspondente para ambos casos.


```{r}
# ENVELOPE usando a saida classica
require(hnp)
hnp.mod.1 = hnp(mod.1, print.on=TRUE, plot=FALSE, halfnormal=F)
plot(hnp.mod.1, las=1, pch=20, cex=1, col=c(1,1,1,2))
```


```{r}
# ENVELOPE usando a saida bayesiana
require(hnp)
hnp.mod.2 = hnp(mod.2, print.on=TRUE, plot=FALSE, halfnormal=F)
plot(hnp.mod.2, las=1, pch=20, cex=1, col=c(1,1,1,2))

```



## REFERENCIAS


- Curva ROC 

<https://publicifsv.sund.ku.dk/~tag/Teaching/share/R-tutorials/Advanced-statistics/How-to-Roc.html>

- Inferencia Bayesiana usando INLA

<https://www.flutterbys.com.au/stats/tut/tut12.10.html>

- Bazán, J. L. (2021).  Regression Models to email spam classification. An introduction to the course SME0823 Regression Models and Supervised Learning II. Open Classes Program – Department of Applied Mathematic and Statistics - ICMC – University of São Paulo. August 16, 2021. (In Portuguese) 

<https://jorgeluisbazan.weebly.com/uploads/1/2/5/6/125695412/spamanalysisslideshorizontal2021.pdf>


- Giolo (2017) Introduçao a análise de dados categóricos com aplicaçoes. Blucher. ABE. Projeto FIsher.

-  Regressão Linear Bayesiana com Python usando PyMC3

<https://towardsdatascience.com/bayesian-linear-regression-in-python-via-pymc3-ab8c2c498211>


-  Regressão Logística Bayesiana com Python usando PyMC3

<https://towardsdatascience.com/building-a-bayesian-logistic-regression-with-python-and-pymc3-4dd463bbb16>


- Stokes, M. E.; Davis Ch. S. and Koch, G. G. (2000) Categorical data analysis using the SAS System SAS Institute